【裁判字號】    96,上更(一),405
【裁判日期】    970318
【裁判案由】    毒品危害防制條例
【裁判全文】
臺灣高等法院臺中分院刑事判決     96年度上更(一)字第405號
上  訴  人
即  被  告  甲○○
指定辯護人  本院公設辯護人  乙○○
上列上訴人因毒品危害防制條例案件，不服臺灣臺中地方法院94
年度訴字第1708號中華民國94年8月16日第一審判決（起訴案號
：臺灣臺中地方法院檢察署93年度毒偵字第4778號），提起上訴
，經判決後由最高法院發回更審，本院判決如下：
    主  文
上訴駁回。
    事  實
一、甲○○自民國（下同）91年5月間起至93年11月10日止，曾
    連續在臺中市○區○○路128巷18號2樓之1及同市○○區○
    ○路4段309號23樓之1住處，利用專供施用第2級毒品大麻之
    煙斗吸食器施用第2級毒品大麻（施用第2級毒品部分，業經
    本院前審判處有期徒刑4月確定在案），為有施用第2級毒品
    大麻習慣之人。嗣於93年9月間某日在施用第2級毒品大麻時
    ，發現有大麻種子摻雜其間，頓萌歹念，乃另行起意，意圖
    供製造第2級毒品大麻以供其自己施用，而將大麻種子栽種
    在臺中北屯區○○路○段309號23樓之1其住處陽台之花盆內
    ，並持續施以水份，於同年11月初共長出大麻幼苗5株。迨
    至同年11月10日9時30分許，始為警在上址查獲，並扣得其
    所有之第2級毒品大麻2包（淨重19.36公克，包裝重24.32公
    克）、專供施用第2級毒品大麻之煙斗吸食器2個及第2級毒
    品大麻幼苗5株等。
二、案經臺中市警察局第2分局報請臺灣臺中地方法院檢察署檢
    察官偵查起訴。
    理  由
一、訊據上訴人即被告（下稱被告）甲○○坦承於上開時間有將
    大麻種子栽種在其住處陽台之花盆內，嗣於93年11月10日9
    時30分許為警在上址查獲，並扣得其所有之大麻2包、專供
    施用第2級毒品大麻之煙斗吸食器2個及大麻幼苗5株等事實
    不諱，惟矢口否認有意圖供製造毒品之用而栽種大麻之犯行
    ，辯稱：伊僅係將施用大麻之種子丟進盆栽而已，並無栽種
    之意思，亦非要供製造毒品之用云云。經查：(一)扣案之上開
    大麻幼苗5株及大麻2包經送請法務部調查局鑑定結果，均含
    第2級毒品大麻成分，有法務部調查局鑑定通知書1份在卷可
    稽（見偵查卷第73頁）。(二)被告於警詢時已自白稱：「（問
    ：警方所查之大麻幼苗5株其來源為何？）我是利用所購買
    的大麻內有種子，因無法吸食，所以我才將它種在盆栽上，
    經我多次灑水才長出幼苗」等語（見偵查卷第9頁）；於本
    院審理時復直承上開5株大麻幼苗均係種在同1盆栽內，該盆
    栽內並無其他植物等情（見本院更一審第41頁反面），苟被
    告無栽種大麻之意思，豈會將大麻內之種子種在盆栽內？又
    豈會多次灑水讓種子長出幼苗？且該盆栽內又僅有上開5株
    大麻幼苗，並無其他植物？益證被告辯稱其僅係將施用大麻
    之種子丟進盆栽而已，並無栽種之意思云云，顯與事實不符
    ，並不足取。(三)又大麻葉經日照或風乾後，即可得直接吸食
    大麻之乾燥大麻葉，或可使用一般烘乾設備，以加快大麻葉
    之乾燥速度，並無須特別之技術或設備，有法務部調查局97
    年2月5日調科壹字第09700050390號函1份附卷可按（見本院
    更一卷第33頁），足見製造第2級毒品大麻，不須具備特別
    技術、設備，僅須將大麻葉經日照或風乾後，即可施用；被
    告為有施用第2級毒品大麻習慣之人，自難諉為不知。參以
    被告於上開栽種大麻之期間內，曾於91年5月間起至93年11
    月10日止，連續施用第2級毒品大麻，因而經本院前審判處
    有期徒刑4月確定在案，亦有本院94年度上訴字第1918號刑
    事判決1份在卷足憑（見本院更一卷第7頁至第9頁），且被
    告於上開時間為警查獲時，不僅查獲上開大麻幼苗5株，復
    查扣大麻2包及專供施用第2級毒品大麻之煙斗吸食器2個，
    益證被告主觀上應係意圖供製造第2級毒品大麻以供其自己
    施用而栽種上開大麻無疑。(四)此外復有扣案之上開大麻2包
    、專供施用第2級毒品大麻之煙斗吸食器2個及大麻幼苗5株
    等足稽。(五)綜上所述，足證被告上開所辯顯係飾卸之詞，不
    足採信，是罪證明確，其犯行堪以認定。
二、按除顯有不可信之情況外，公務員職務上製作之紀錄文書、
    證明文書，得為證據，刑事訴訟法第159條之4第1款定有明
    文。查本件上開法務部調查局鑑定通知書及該局97年2月5日
    調科壹字第09700050390號函，均係法務部調查局之承辦公
    務員所製作之證明文書，與其責任、信譽攸關，若有錯誤、
    虛偽，該承辦公務員可能因此擔負刑事及行政責任，且該等
    文書經常處於可能受公開檢查之狀態，其正確性及真實之保
    障極高，亦較具公信力，並無顯有不可信之情況，是該文書
    自得為證據。
三、次按被告行為後，94年2月2日修正公布之刑法，業於95年7
    月1日施行，新刑法第2條第1項之規定，係規範行為後法律
    變更所生新舊法律比較適用之準據法，於新刑法施行後，應
    適用新刑法第2條第1項之規定，為「從舊從輕」之比較。另
    於比較時應就罪刑有關之共犯、未遂犯、想像競合犯、牽連
    犯、連續犯、結合犯，以及累犯加重、自首減輕暨其他法定
    加減原因（如身分加減）與加減比例等一切情形，本於統一
    性及整體性原則，綜其全部罪刑之結果而為比較（最高法院
    95年5月23刑事庭第8次會議決議參照）。惟新刑法條文雖經
    修正，但若僅屬單純之文字修飾，或將實務見解或法理明文
    化，而不涉及刑罰之輕重、構成要件之變更，或其他有利、
    不利於行為人之情形者，即無庸依刑法第2條第1項之規定比
    較新、舊法，而應依一般法律適用原則，適用「裁判時法」
    處斷（最高法院95年11月7日第21次刑事庭會議決議參照）
    。是：
（一）毒品危害防制條例第12第2項之意圖供製造毒品之用而栽
      種大麻罪，法定刑為5年以上有期徒刑，得併科新臺幣5百
      萬元以下罰金。而於上開時間修正後之刑法第33條第5款
      係規定：「主刑之種類如下：五、罰金：新臺幣1千元以
      上，以百元計算之」，是依修正後之規定，該條例所得併
      科之罰金刑最低為新臺幣1千元；然依被告行為時之刑罰
      法律，即修正前刑法第33條第5款規定之罰金最低額1元，
      該罪之罰金刑最低額為銀元1元，若換算為新臺幣，僅為
      新臺幣3元，加上依罰金罰鍰提高標準條例第1條之規定提
      高10倍，亦僅為新臺幣30元，比較上述修正前後之法律，
      自以被告行為時關於併科罰金刑之規定較有利於被告。
（二）刑法第59條關於刑之酌減規定，由「犯罪之情狀可憫恕者
      ，得酌量減輕其刑。」修正為「犯罪之情狀顯可憫恕，認
      科以最低度刑仍嫌過重者，得酌量減輕其刑。」僅係酌減
      審認標準見解之明文化，非屬法律之變更，應適用裁判時
      法，毋庸新舊法律比較。均合先說明。
四、核被告所為，係犯毒品危害防制條例第12條第2項之意圖供
    製造毒品之用而栽種大麻罪。又被告施用第2級毒品大麻期
    間長達2年多（91年5月間起至93年11月10日止），為有施用
    第2級毒品習慣人，其於施用第2級毒品大麻時，發現有大麻
    種子摻雜其間，乃將大麻種子種在花盆內，持續施以水份，
    僅長出大麻幼苗5株，數量微少，衡情應僅係供其自己吸食
    之用，此與大量栽種者冀圖供販賣之用有別，且其雖意圖供
    製造毒品之用而栽種上開大麻，然於尚未製造毒品時即為警
    查獲，情節較輕，而意圖供製造毒品之用而栽種大麻罪最輕
    本刑為5年以上有期徒刑之罪，情輕法重，其犯罪情狀在客
    觀上非無可憫恕之處，本院認如處法定低度刑期猶嫌過重，
    爰依刑法第59條之規定酌減其刑。原審調查後，適用毒品危
    害防制條例第12條第2項、第18條第1項前段、刑法第11條前
    段（原判決漏引前段）、第59條，並審酌被告犯罪之動機、
    目的、手段、所生危害、栽種大麻之數量及犯後否認犯罪等
    一切情狀，量處被告有期徒刑2年8月，又以扣案之上開大麻
    幼苗5株係查獲之第二級毒品，應依毒品危害防制條例第18
    條第1項前段之規定宣告沒收銷燬之，認事用法核無違誤，
    量刑亦妥適。被告上訴意旨仍執前詞否認犯罪，並無理由，
    應予駁回。至另扣案之上開大麻2包及專供施用第2級毒品大
    麻之煙斗吸食器2個均係供被告施用第2級毒品之用，且已於
    其施用第2級毒品罪下宣告沒收，故本件不再宣告沒收銷燬
    之，併此敘明。
五、又本件原審判決後，刑法第33條第5款方為上開修正，但行
    為時之規定較有利於被告，本即應以原判決所適用之行為時
    法為原則，而非例外適用修正後之新法，是原判決雖未及比
    較適用法律，然對判決顯然不生影響，自毋庸撤銷改判，亦
    附此說明。
六、據上論斷，應依刑事訴訟法第368條，判決如主文。
本案經檢察官丙○○到庭執行職務。
中    華    民    國    97    年    3     月    18    日
            刑事第八庭  審判長法  官  羅  得  村
                              法  官  吳  進  發
                              法  官  劉  榮  服
上列正本證明與原本無異。
如不服本判決應於收受送達後十日內向本院提出上訴書狀，其未
敘述上訴之理由者並得於提起上訴後十日內向本院補提理由書（
均須按他造當事人之人數附繕本）。
                              書記官  周  巧  屏
中    華    民    國    97    年    3     月    19    日
附錄論罪科刑法條
毒品危害防制條例第12條第2項：
意圖供製造毒品之用，而栽種大麻者，處5年以上有期徒刑，得
併科新台幣5百萬元以下罰金。


司法院資訊處製作；財團法人民間司法改革基金會備份。
